臺灣高等法院刑事判決　　　　　　　　93年度上易字第1736號
上　訴　人
即　自訴人　甲○○
自訴代理人　康英彬律師
被　　　告　丁○○
選任辯護人　黃榮謨律師
　　　　　　張瓊文律師
上列上訴人因被告詐欺案件，不服臺灣桃園地方法院93年度自字
第14號中華民國93年8 月13日第一審判決，提起上訴，本院判決
如下：
    主  文
上訴駁回。
    理  由
一、自訴意旨略以：被告丁○○為巨達營造有限公司（下稱巨達
    公司）之負責人，於民國八十七年九月間，被告丁○○竟意
    圖為自己不法之所有，向自訴人甲○○佯稱巨達公司業務績
    效卓著，為擴大經營規模，現正辦理增資中，將來前景可期
    ，希望自訴人甲○○投資新臺幣（下同）二百萬元等情，使
    自訴人甲○○因而陷於錯誤，遂於八十七年九月四日將投資
    金額二百萬元如數交由被告丁○○收執，被告丁○○則於同
    日開立收據交自訴人甲○○收執以示收到款項。而自訴人甲○○投資至今已數年，被告丁○○或巨達公司從未通知自訴
    人甲○○參加股東會或分配任何股息、紅利等，自訴人甲○○遂於九十三年二月間向經濟部函請抄錄巨達公司相關變更
    登記事項，赫然發覺被告丁○○於收得自訴人甲○○之股款
    後，私自挪為他用而未將自訴人甲○○登記入股，始悉上情
    。又被告丁○○於八十九年六月間另以因擔任被告妹妹之保
    證人致不便使用個人支票為由，商得自訴人甲○○及自訴人
    甲○○配偶乙○○同意，將乙○○個人之支票共二十二張借
    其對外使用，被告丁○○需用時，向自訴人甲○○提出欲使
    用之金額、日期或受款人，由自訴人甲○○填寫後（亦有金
    額、日期、或受款人係空白由被告丁○○填寫），交由被告
    丁○○轉讓他人，被告丁○○密集借票使用後，於各該票屆
    期均會將應付之款項匯入該甲存帳戶，致自訴人甲○○不疑
    有他而陸續借其使用，惟於本案事發及自訴人甲○○向其索
    回租用之房屋後，被告丁○○竟惱羞成怒向自訴人甲○○聲
    稱其手中仍握有一張自訴人甲○○配偶簽發之支票，要自訴
    人甲○○小心云云，致使自訴人甲○○覺得事有蹊蹺，遂向
    銀行調查先前借出兌領支票明細暨票據號碼，始知被告丁○○除前述二十二紙支票外，另執有一紙乙○○之支票（票號
    ＢＣ0000000號，原審判決誤載為ＢＣ０四０三八五
    『九四』號），被告丁○○當時僅表明需借用金額為一百萬
    元，並要求發票日及受款人由其自行填寫，使自訴人甲○○
    陷於錯誤，僅填寫金額後便交其使用，惟該支票未如其借用
    時所言係轉讓他人，卻始終由其持有中，被告丁○○所持該
    一百萬元支票亦為向自訴人詐騙所得，因認被告丁○○涉犯
    刑法第三百三十九條第一項詐欺罪等語。
二、按犯罪事實應依證據認定之，無證據不得認定其犯罪事實，
    又不能證明被告犯罪者，應諭知無罪之判決，刑事訴訟法第
    一百五十四條第二項、第三百零一條第一項定有明文。又按
    事實之認定，應憑證據，如未能發現相當證據，或證據不足
    以證明，自不能以推測或擬制之方法，以為裁判基礎；在訴
    訟上用以證明事實之證據，須於通常一般之人均不致於有所
    懷疑，而得確信其為真實之程度者，始得據以為有罪之認定
    ，倘其證明尚未達到此一程度，而有合理之懷疑性存在，致
    使無從為有罪之確信時，即應為無罪之判決，最高法院四十
    年度臺上字第八六號、七十六年度臺上字第四九八六號分別
    著有判例。又刑法第三百三十九條詐欺罪之成立，需具備為
    自己或他人不法所有之意圖，而施以詐術使他人陷於錯誤而
    交付財物，若行為人並無不法所有之意圖或並非施以詐術而
    使他人交付財物者，均難遽論以詐欺罪。
三、自訴人認被告涉犯詐欺罪，無非以巨達公司變更登記事項卡
    一份、被告交付自訴人之收據一紙、被告為自訴人所印製之
    名片一枚、被告委任律師發給自訴人之存證信函一份、支票
    影本二十二紙暨支票往來明細、被告於原審所提出被証二支
    票一張等件暨證人即自訴人之配偶乙○○之證詞，為其主要
    論據。訊據被告丁○○堅詞否認有何詐欺犯行，辯稱：八十
    七年九月間確實曾收取自訴人所交付之二百萬元款項，惟係
    為償還積欠中國信託商業銀行股份有限公司（下稱中國信託
    商業銀行）之款項而向自訴人借款，自訴人謂該款項是私房
    錢，不能讓自訴人之配偶乙○○知道，始簽發收據言明是要
    投資，而巨達公司連年虧損，自訴人亦知情，自訴人從未提
    及要當股東一事，且伊已陸陸續續還款一百六十萬元左右；
    而伊與自訴人自八十八年至今，均有密切之資金往來，一百
    萬元支票部份，係自訴人於八十九年間持乙○○所簽發之票
    據向伊調借款項以投資股票，且伊與自訴人已合意互為抵銷
    等語。
四、經查：
（一）被告被訴詐欺二百萬元部分：
　  (一)自訴人於八十七年九月間交付被告二百萬元之情，經被告
  　  自承屬實，至其雖辯稱係借款而非投資云云，然觀諸被告
      於八十七年九月四日書立予自訴人之收據，載明「茲收到
      甲○○小姐投資巨達營造有限公司新台幣貳佰萬元整。」
      （原審卷第六頁）及被告委任律師於九十三年二月二十日
      寄發存證信函予自訴人，內容中提及「按朱小姐雖曾於八
      十七年九月四日投資貳佰萬元于本人所經營之巨達營造有
      限公司，然嗣朱小姐即以投資股市失利為由，要求撤回投
      資」等語（原審卷第一二０頁），均已言明上開二百萬元
      款項係投資，若如被告所辯係為恐自訴人配偶乙○○知悉
      假投資真借款才出示收據云云，被告與自訴人大可就借款
      一事保守秘密即可，何須另行大費周章另以收據載明係投
      資款，而被告並曾為自訴人印製有巨達公司全銜之名片，
      為被告所不否認，亦有該名片影本一張在卷可稽（原審卷
      第一０九頁），若被告僅單純向自訴人借款，亦不需為自
      訴人印製名片以便招攬生意，被告此部份所辯雖與常理未
      符，而難採信。
　  (二)惟查，被告所經營巨達公司於八十七年八月七日因積欠
　    中國信託商業銀行九百餘萬元，經該銀行聲請臺灣桃園地
      方法院強制執行，經該法院以八十七年八月七日執字第八
      四六一號核發執行命令，禁止巨達公司向第三人陸軍總部
      工兵署之龍游營區指揮部收取大樓工程債權或其他處分，
      第三人亦不得對巨達公司清償乙節，有該執行命令乙份在
      卷可憑（原審卷第六三頁）。又參諸證人王怡惠律師於
      原審具結證稱：在八十七年八月間被告有一個工程，被告
      丁○○把牌借給邱月華去做的，工程款被中國信託扣押，
      本金金額約為九百多萬元，這個工程款是陸軍總部的工程
      款，被告就是因為這個事情有來問我，並且要跟邱月華講
      這件事，邱月華他們要聲明異議，自訴人與被告都是屬於
      婦協的人，他們來載我，說要找我談工程款被扣住的事，
      這些在車上都有談到，開車的人是甲○○，我們在邱月華
      公司的時候，有談到被中國信託扣押的錢本來就是要被告
      負責的，另外一次我們又約好去陸軍總部，也是甲○○開
      車，就是同一批人一起去，我們在車上也有提到關於邱月
      華也願意借錢給被告，但是錢不夠，好像是願意借給被告
      六百萬元，被告當時說剩下的錢被告還要去借，就是希望
      說服陸軍總部能夠先行撥款，以免影響施工廠商的意願，
      避免影響工程施工進度；在陸軍總部協調過程中，陸軍總
      部也有提到工程款被扣押的事，陸軍總部那邊雙方也有談
      到工程款被扣押的事情，陸軍總部也說要拿到法院撤銷扣
      押命令才能撥款，所以被告說要去籌款來還銀行的錢；當
      時自訴人亦在會議室，應有聽到，應瞭解這些事；（被告
      與自訴人在車上談話時）自訴人有插入一兩句意見，譬如
      邱月華這個人很精，算的很仔細，就是要丁○○小心之類
      ，還有就是欠的錢要想辦法去借之類的話等情綦詳（原審
      卷第八三至八五頁）。已足證自訴人對於被告所經營巨達
      公司有積欠之債務待償還之情況。另查，被告於八十七
      年九月七日匯款八百二十五萬元至巨達公司在中國信託商
      業銀行所開立帳戶內，該銀行則於同日撤回上開執行之聲
      請，有泛亞銀行匯出匯款回條聯及原審法院民事執行處通
      知可參（原審卷第六四頁），是被告匯入巨達營造在中國
      信託商業銀行之帳戶時間與被告收受自訴人二百萬元借款
      時間即八十七年九月四日，僅隔三日，參佐上引證人王怡
      惠律師於原審所證各節，足認被告辯稱將自訴人所交付之
      二百萬元款項用於償還銀行之欠款等情，並無不合理之處
      而堪值採信。且自訴人就該二百萬元係供被告為償還中國
      信託商業銀行之用，亦無不知之理。是本案系爭二百萬元
      應係自訴人知悉巨達公司亟需款項清償債務後，遂交付被
      告作為償還中國信託商業銀行之用，並轉為其投資巨達公
      司之出資款，較符實情。
 　 (三)至自訴人雖指陳，被告係以向自訴人佯稱巨達公司業務績
   　 效卓著，為擴大經營規模，現正辦理增資中，投資人將來
      前景可期，希自訴人投資二百萬元之詐術，使自訴人因之
      陷於錯誤而交付投資款云云。然查，觀諸上引證人王怡
      惠律師於原審所證各節，自訴人對被告所經營巨達公司之
      財務狀況不佳，應有所悉。再，依證人乙○○於原審及
      本院依序證述：「當時（指八十七年九月）就是不景氣，
      被告跟他先生常來我的診所借款，當時被告說他的妹妹要
      退出巨達，被告與他先生有到我的診所裡來，請我們加入
      投資，我太太說他不能決定，所以要問我，我說貳佰萬元
      整不算很多，可以投資」；「因為我太太是社區協會理事
      長，被告是社區常務理事，有一天被告跟我太太說她妹妹
      在巨達營造有限公司的股份要退掉，希望我們入股，還說
      公司要辦理增資，前景很好，我太太跟被告說二百萬元大
      金額要跟我先生說一下，後來被告就跟她先生到我診所來
      找我，說現在巨達公司由她負責，工程很多、投資很好，
      問我要不要去參觀工地，我跟她說不必了，我相信妳我就
      投資了，後來我就用我太太的名義投資巨達公司二百萬元
      ，這是八十七年間的事」等語（前者詳原審卷第七七頁，
      後者詳本院卷第一五六、一五七頁）。由上，證人乙○○
      於原審僅稱被告係以其妹要退出巨達公司為由邀其入股，
      而於本院始供謂被告亦提及公司要辦理增資，前景很好云
      云，則證人乙○○於原審何以未供證被告係稱公司要辦理
      增資、前景良好，反遲至本院審理時始如此陳述？而其於
      原審所證，復與自訴人自訴意旨所述被告施用詐術之情形
      有間。是其證詞是否足資採信，已非無疑。況證人乙○○
      於原審既證稱：八十七年九月不景氣，被告與他先生常到
      其診所借款等情，則其對於被告所經營巨達公司之財務狀
      況，焉有未予質疑之理。尢有進者，證人乙○○於原審行
      交互詰問時，經辯護人詰以：「八十七年九月間你太太要
      投資巨達公司有問過你，當時被告有提供他們公司資產負
      債表，財務報表給你看嗎？」「投資巨達當時，知否巨達
      是否盈虧？」等問題，其答稱：「沒有，我是信任人才去
      投資的，我沒有需要看。」「我沒有去問。」等語（原審
      卷第七八、七九頁），而再經審判長補充訊問質以：「八
      十八年是否有去瞭解公司營運狀況」「當初是否有談到如
      何分紅、入股之事？」等問題時，其亦答以：「我連問都
      沒有問，我是相信他的話。」「被告說是有限公司，沒有
      談到這個事情。」等語在卷（原審卷第八０頁）。而參佐
      證人乙○○具牙醫專業資歷，並經營牙醫診所，此觀證人
      乙○○上開供述即明，可見其係有相當程度之智識及歷練
      ，並非毫無社會經驗者，是其對於所欲投資公司之營運狀
      況縱未詳細調查，又焉有不稍加查問，即願貿然出資之理
      。然其卻於被告經由自訴人向其邀資時，於被告前已多次
      向其借款情況下，竟不詳加酌量及查明巨達公司營運及財
      務情形，單憑被告所言妹妹之股份要退掉，希望其入股，
      及公司要辦理增資，前景很好等語，即率加同意出資，則
      其所稱相信被告邀其出資之理由，實難達通常人均無懷疑
      之程度。復且，依證人乙○○前開所證，既未與被告談到
      如何分紅、入股之事宜，足見雙方就是否登記為股東乙事
      ，並未約定。則如何認被告未將自訴人登記為巨達公司股
      東即謂被告於邀自訴人及其配偶乙○○出資時，係施用詐
      術？再者，辦理公司股東變更登記，縱需費時甚久，但亦
      不致遲至一年，甚至四、五年均無法辦理，然依證人乙○○所稱：因未接獲巨達公司開會通知，於八十九年間曾要
      自訴人向被告詢問，但被告說因為股東變更登記時間比較
      久，而且已在辦理云云（原審卷第七七頁，本院卷第一五
      六頁），顯見證人乙○○已注意此事，然既迄至九十三年
      二月，自訴人仍未接獲巨達公司之股東會通知，亦未分配
      任何股息、紅利，則自訴人何以在此期間均未加聞問質疑
      ，仍迨至九十三年二月始感有異，方向經濟部抄錄巨達公
      司相關變更登記（詳原審卷第一頁反頁自訴狀所載）？是
      自訴人及證人乙○○此部分所言，亦有悖通常經驗法則。
      抑且，參諸卷內巨達公司登記事項卡所載，巨達公司董事
      為被告，其餘股東各係黃仁芬、郎錫友、郎經民、呂孜儒
      ，出資額依序為：七百五十萬元、一千七百七十五萬元、
      一千五百萬元、二百二十五萬元、七百五十萬元（原審卷
      第五頁），而上開各股東，依序為被告之妹、被告之妹婿
      、被告妹婿之父及被告夫，郎錫友、郎經友亦僅是人頭等
      ，亦據被告於原審供承在卷（原審卷第一四二頁），則被
      告之妹出資額既高達一千七百七十五萬元，被告若欲以自
      訴人之二百萬元以代其妹之出資額，即需減資，而此對被
      告有何利益可言？且巨達公司股東既均係被告之親友，被
      告若以其妹欲退股，邀自訴人及其夫入股替代為由，被告
      當不難辦理變更登記事宜，何須拖延不辦，而徒令自訴人
      及其夫啟疑之理。
      綜上各節，自訴人之指述及其夫乙○○之證詞，在在存
      疑，均難依渠二人所言遽採認被告有何施用詐術之行為。
　  (四)從而，自訴意旨固認被告涉犯詐欺犯行，然所舉各項事證
  　  ，既均不足資為被告有自訴人所指犯罪之證據，此外，本
      院復查無其他積極證據足資證明被告有何自訴人所指施用
      詐術使自訴人陷於錯誤而交付二百萬元之犯行，自不能證
      明其犯罪，揆諸前開二之說明，本院就此部分自應為無罪
      之諭知。
　  (五)至被告所稱二百萬元已償還一百六十萬元、被告持乙○○
  　  之支票向游雪美、戊○○、丙○○等人調借現金暨自訴人
      於本院所提出華南商業銀行二四一─二０─000000
      0帳號存摺往來紀錄，以證明被告向其借款之事均發生在
      八十九年間，業據證人游雪美、戊○○、丙○○於原審及
      本院供證在卷，並有自訴人所提前開存摺影本附卷（本院
      卷第九四頁）可憑。則前開爭執之事件，既均在八十七年
      九月四日之後，核與自訴人於八十七年九月四日交付二百
      萬元予被告，是否肇因於被告施用詐術乙節，認難有何關
      連，本院爰無一一論斷之必要，附此說明。
（二）被告被訴詐欺一百萬元支票部分：自訴人雖稱被告於八十
      九年間向其及乙○○借用支票（票號ＢＣ0000000
      號）一張對外使用，於本案事發後被告始稱該支票仍由被
      告持有中，並非轉讓他人，故認被告涉犯詐欺罪等情，然
      訊之被告否認上情，並辯稱：上開支票係自訴人積欠伊款
      項所交付者云云。經查，姑不論被告所辯是否屬實，然依
      自訴人所自訴之事實，上開一百萬元支票顯係自訴人及自
      訴人配偶乙○○同意借予被告使用，則被告有無使用、如
      何使用，顯與被告於借用斯時是否施用詐術無關，況自訴
      人迄未具體舉出被告於借用彼時，係施用何種詐術令其陷
      於錯誤而交付該支票，故縱該支票目前仍在被告持有中尚
      未使用，容不足以此認定被告於借用上開支票當時有何施
      以詐術之行為，故自無從以詐欺罪相繩。此外本院復查無
      其他積極證據足資證明被告涉有自訴人所指上開之犯行，
      依首揭二之說明，此部分亦應併為被告無罪之諭知。
五、基上理由，原審於自訴人自訴被告詐取二百萬元部分，所認
    被告無罪之理由雖有未洽，但結果並二致，而就被告詐欺一
    百萬元支票部分，所認理由則無不當，本院自應予以維持。
    自訴人上訴意旨仍執前詞指摘原判決不當，請求撤銷改判云
    云，殊屬無據，應予駁回。
據上論斷，應依刑事訴訟法第三百六十八條，判決如主文。
中　　華　　民　　國　　94　　年　　4 　　月　　12　　日
　　　　　　　　　刑事第二十庭審判長法　官  陳貽男
　　　　　　　　　　　　　　　　　  法　官  李世貴
　　　　　　　　　　　　　　　　　  法　官  許仕楓
以上正本證明與原本無異。
不得上訴。
                                    書記官  劉貞達
中　　華　　民　　國　　94　　年　　4　 　月　　14　　日
